臺灣臺北地方法院刑事判決　　　　　　　95年度易字第2937號
公　訴　人　臺灣臺北地方法院檢察署檢察官
被　　　告　丁○○
選任辯護人　楊沛生律師
被　　　告　己○○
　　　　　　庚○○
上列被告因偽造文書等案件，經檢察官提起公訴（95年度偵字第
26753號），本院判決如下：
    主  文
丁○○、己○○、庚○○均無罪。
    理  由
一、公訴意旨略以：
  (一)被告丁○○為臺北市○○○路416巷亞美達大廈之委員，於
    民國94年2月3日亞美達大廈召開管理委員會時，受託製作會
    議紀錄，為從事業務之人，明知當日原主任委員丙○○僅要
    求己○○暫代主委職務兩個月至同年4月1日，且於94年2月3
    日會議召開時，並未改選主任委員，被告丁○○竟於召開會
    議時，於會議紀錄上虛偽記載「本委員會正式改選，丙○○
    主委推舉己○○女士為主委，丁○○先生為副主委，全體一
    直通過」等語，足以生損害於丙○○及全體亞美達大廈住戶
    之權益。因認被告丁○○涉犯刑法第215條之業務登載不實
    文書罪嫌。
  (二)被告己○○、庚○○基於共同犯意聯絡，於94年4月30日亞
    美達大廈召開第一次區分所有權人會議時，由被告己○○擔
    任主席，被告庚○○受託製作會議紀錄，二人均為從事業務
    之人，明知該次大會並未改選主任委員，竟於會議紀錄上虛
    偽記載「（案由）成立管理組織，並向臺北市政府申請管理
    組織報備。（決議）通過。並選任第一屆管理委員會成員如
    下：主任委員：己○○、副主任委員：徐海妹、監察委員：
    庚○○、財務委員：劉雪樵、委員：乙○○、李文良、甲○○等7名」等內容（另原起訴書並另認被告二人虛偽記載「
    （案由）訂定規約（決議）通過。本大廈區分所有權人為11
    5 人，本次出席人數為84人，經核算出席區分所有權人比例
    為百分之73.04，區分所有權比例為百分之73.38，經出席人
    員討論後表決，經核算同意區分所有權人比例為百分之百，
    區分所有權比例亦為百分之百，符合公寓大廈管理條例第31
    條之規定。」等內容，惟業經蒞庭檢察官於本院95年2月13
    日審判期日當庭更正此部分並無不實之情事，附此敘明）。
    被告己○○並於94年5月17日持向臺北市政府申請報備而行
    使之。足生損害於徐海妹、劉雪樵、乙○○、李文良、甲○○等人、該大樓區分所有權人對於該大樓管理、使用之權益
    及臺北市政府工務局對公寓大廈管委會管理之正確性。因認
    被告己○○、庚○○二人共同涉犯刑法第216條、第215條之
    行使業務登載不實文書罪嫌。
二、按犯罪事實應依證據認定之，無證據不得認定犯罪事實；另
    不能證明被告犯罪者，應諭知無罪之判決，刑事訴訟法第15
    4條第2項、第301條第1項分別定有明文。又刑事訴訟法上所
    謂認定犯罪事實之證據，係指足以認定被告確有犯罪行為之
    積極證據而言，該項證據自須適合於被告犯罪事實之認定，
    始得採為斷罪資料；而認定不利於被告之事實，須依積極證
    據，苟積極證據不足為不利於被告事實之認定時，即應為有
    利於被告之認定，更不必有何有利之證據。另認定犯罪事實
    所憑證據，雖不以直接證據為限，間接證據亦包括在內；而
    告訴人之告訴，係以使被告受刑事訴追為目的，是其陳述是
    否與事實相符，仍應調查其他證據以資審認，此有最高法院
    29年上字第3105號、30年上字第816號、52年台上字第1300
    號判例可資參照。又按刑法第215條所謂業務上作成之文書
    ，係指從事業務之人，本於業務上作成之文書者而言，亦即
    以文書之作成與其業務有密切關係，非執行業務即不能作成
    該文書者，始屬之（最高法院47年台上字第515號判例要旨
    、64年度第3次刑庭庭推總會議決議五可資參照）。
三、公訴意旨認被告等人分別涉犯上開罪嫌，無非係分別以下列
    證據為其論據:
  (一)被告丁○○部分: 被告丁○○之供詞、證人丙○○、劉雪樵
    、邱秀美之證詞，及亞美達大廈管理委員會94年2月3日會議
    紀錄等。
  (二)被告己○○及庚○○部分: 被告己○○、庚○○二人之供詞
    、告訴人甲○○、戊○○之指訴、證人蕭彬燿之證詞，及亞
    美達大廈所有權人94年4月30日第一屆第一次會議紀錄、亞
    美達大廈管理委員會申請報備書、申請書檢查表、所有權人
    名冊等。
四、被告丁○○部分:
  (一)訊據被告丁○○固坦承於94年2月3日亞美達大廈管理委員會
    會開會時係擔任紀錄，且於該次會議紀錄中記載: 「本委員
    會正式改選，丙○○主委推舉己○○女士為主委，丁○○先
    生為副主委，全體一直通過。」等內容不諱，惟堅詞否認有
    何業務登載不實之犯行，並辯稱: 該日會議中確實有通過上
    述內容之決議，會議紀錄並經在場與會委員看過並確認等語
    。被告丁○○之辯護人為被告丁○○辯護稱: 刑法上所謂之
    業務，係指個人基於其社會地位，繼續反覆執行同種之行為
    目的之社會活動而言，若於自己業務範圍之外偶為他人有所
    作為，不得謂為業務上之行為，其文書亦不得謂為業務上作
    成之文書。亞美達大廈管理委員會之委員非必兼紀錄，是記
    錄非為被告丁○○之業務。且被告丁○○當日所為之紀錄內
    容並無不實。又亞美達大廈管理委員會之委員均屬無酬之性
    質，縱另有所不實，亦無足對證人丙○○造成損害等語。
  (二)經查，證人即原亞美達大廈管理委員會之主任委員丙○○於
    本院審理時具結作證稱: 我有參加亞美達大廈之管理委員會
    94年2 月3日會議。庚○○推舉己○○當主任委員，我們有
    同意。我本來要請己○○作主任委員，但己○○說只要代理
    兩個月到4月1日就好。亞美達大廈的管理委員除了主任委員
    有4000 元車馬費、財務委員有2000元車馬費外，其餘委員
    均無領薪水。管理委員會或區分所有權人會議並有沒專職的
    紀錄人員，也沒有規定一定要由委員作紀錄，每次開會也沒
    有固定的紀錄。我當主委的時候有時自己紀錄，有時會請被
    告丁○○擔任紀錄。94年2月3日當天是請被告傅維中幫忙等
    語（參本院95年2月13日審判筆錄）在案。是依證人丙○○
    之證詞，亞美達大廈管理委員會及區分所有權人大會開會時
    之會議紀錄人員並非特定人員，被告丁○○擔任94年2月3日
    管理委員會之紀錄應係臨時受證人丙○○之囑託，是屬偶然
    之情事。又被告丁○○雖擔任之管理委員會委員，但依證人
    丙○○之上開證詞，其並未領取任何報酬。足認被告丁○○
    主觀上應無以擔任管理委員會委員為業之意思。被告丁○○
    主觀上無以擔任管理委員會委員為業之意思，復非經常反覆
    擔任管理委員會之會議紀錄工作，是尚難認其係以擔任管理
    委員會之紀錄人員為其業務。則被告丁○○雖於94年2月3日
    亞美達大廈管理委員會開會時擔任紀錄，但其因而所製作之
    紀錄文書，揆諸前開規定及說明，尚非屬刑法第215條所規
    定之業務上作成之文書甚明。又查，依證人丙○○之上開證
    詞，94年2月3日亞美達管理委員會確實有召開會議，且在會
    場有推舉被告己○○，並曾經表決同意由被告己○○擔任主
    住委員。雖被告己○○究竟是擔任主任委員，抑或只是擔任
    代理主任委員，以及是由何人推舉其擔任主任委員等事項，
    被告三人之供詞與證人丙○○間略有出入。但查，該次會議
    既確有召開，且於會議中有推舉並同意由被告己○○擔任主
    任委員，是被告丁○○主觀上認為被告己○○業經推舉並當
    選為主任委員，而記載於當日之會議紀錄中，亦難認其有何
    不實之可言。此外，復查無其他證據足以證明被告丁○○有
    何業務登載不實文書之犯行，既無證據證明，揆諸前開規定
    及說明，自應為被告丁○○無罪之諭知。
  (三)至於被告丁○○之辯護人另為被告聲請傳訊證人即亞美達
    大廈之管理員梁德星、任丕承、張國助三人到庭證明證人丙○○未要求被告己○○代理主任委員二個月之事實。但查，
    依被告丁○○所提出之證人梁德星、任丕承、張國助三人出
    具之證明書所載，證人任丕承是在94年9月17日到亞美達大
    廈任職，另證人張國助則是在94年8月中旬到職，均已在前
    開94年2月3日會議之後，是其二人不具證人之適格地位。另
    證人梁德星雖於前開會議前已到職，但其工作為管理員，是
    依指示管理社區之安全人員，住戶或委員並無一一向其報告
    管理委員成員之組成過程，是縱證人丙○○未曾告知其該社
    區主任委員己○○是代理，亦難認證人丙○○之證詞有何不
    實，是本院認為均無傳喚之必要。另辯護人請求調閱臺灣臺
    北地方法院檢察署受理中之95年度他字第3913號案卷部分，
    經查，該案尚未偵結，基於偵查不公開原則，自不宜調取，
    且查，該二案非同，是此部分證據亦無調查之必要。均附此
    敘明。
五、被告己○○及庚○○部分:
  (一)訊據被告己○○固坦承於94年4月30日亞美達大廈第一次區
    分所有權人會議時擔任主席，以及當天確實沒有改選管理委
    員會之成員，且該次會議紀錄確實記載有「（案由）成立管
    理組織，並向臺北市政府申請管理組織報備。（決議）通過
    。並選任第一屆管理委員會成員如下：主任委員：己○○、
    副主任委員：徐海妹、監察委員：庚○○、財務委員：劉雪
    樵、委員：乙○○、李文良、甲○○等7名」等內容。嗣並
    持以向臺北市政府申請管理組織之報備等情不諱。惟其堅詞
    否認有何行使偽造業務上登載文書之犯行。並辯稱: 會議紀
    錄作上述記載，是延續94年2月3日之決議而來的等語。另被
    告庚○○固坦承亞美達大廈之94年4月30日第一次區分所有
    權人會議中並沒有通過改選管理委員會之成員，且該次該會
    議紀錄確實載有上述之內容，其並在該會議紀錄之紀錄人欄
    內簽名等情不諱。惟亦堅詞否認有何行使業務登載不實文書
    犯行，並辯稱: 當日開會中只是擔任招待工作，並沒有擔任
    該次會議之紀錄。伊在會議紀錄人欄內簽名，是證人蕭彬燿
    製作紀錄後，要送管理委員會組織核備時，須要有人簽名，
    伊為使申請可以成功，所以幫忙在紀錄人欄簽名而已等語。
  (二)經查:
  (1)被告庚○○於亞美達大廈之94年4月30日第一屆第一次區分
    所有權人會議之紀錄欄內簽名，以及該會議紀錄第十點第二
    案確實載有「（案由）成立管理組織，並向臺北市政府申請
    管理組織報備。（決議）通過。並選任第一屆管理委員會成
    員如下：主任委員：己○○、副主任委員：徐海妹、監察委
    員：庚○○、財務委員：劉雪樵、委員：乙○○、李文良、
    甲○○等7名」等內容一節，除業據被告庚○○坦承在案外
    ，並有會議紀錄在卷可稽（參偵卷第43頁）。又被告己○○
    嗣持上開會議紀錄向臺北市政府申請核備一情，亦據被告己○○自白在案，並有亞美達大廈管理委員會申請報備書、臺
    北市政府94年5月23日府工建字第09400000000號函在卷可查
    （參偵卷第44、135頁）。又亞美達大廈於94年4月30日所召
    開之第一屆第一次區分所有權人會議時，並沒有進行管理委
    員之改選程序一節，亦為被告庚○○及己○○二人自承在案
    卷，核與證人蕭彬燿於本院審理時結證及證人劉雪樵、邱秀
    美於偵查中結證:94 年4月30日當天沒有改選委員等語之證
    詞相符。
  (2)被告庚○○辯稱其未於94年4月30日開會時擔任紀錄人員等
    語，核與證人蕭彬燿於本院審理時結證: 亞美達大廈之94年
    4月30日第一次區分所有權人會議紀錄是主任委員己○○委
    託我打字的。當天我有在場。實際上當天並沒有紀錄的人員
    。會議內容是由我記下來的，有些是根據大家順手寫下來的
    字條繕打。我打好之後，因會議紀錄人員必須是管理委員，
    而被告庚○○是委員會成員，所以請她簽名等語（參本院同
    上日筆錄）相符。足認被告庚○○上開所辯，與事實相符。
    另被告己○○係該次會議之主席，並非會議之紀錄人員，該
    次會議紀錄亦非其所為，是亦難認該會議紀錄係屬被告己○○業務上所作成之文書。且承前所述，亞美達大廈區分所有
    權人會議之紀錄並非固定之人，是縱被告庚○○擔任該次會
    議紀錄，亦屬偶然之情事，紀錄並非被告庚○○或己○○之
    經常反覆從事之業務。則揆諸前開規定及說明，雖被告庚○○曾在證人蕭彬燿所製作之上開會議紀錄上簽名，另被告己○○在主席欄上簽名，亦難認該紀錄係其二人業務上作成之
    文書甚明。該紀錄既非其二人業務上作成之文書，則縱文書
    之內容有所不實，亦難認其二人有何刑法第216條、第215條
    之行使業務登載不實文書之犯行。
  (3)至於證人劉雪樵及邱秀美雖均於偵查中另證稱: 94年 4月30
    日當天本來是要討論改選管理委員等語（參偵卷第210、211
    頁）。惟被告庚○○及己○○則堅稱: 當天本來就沒有要進
    行改選，因為94年2月3日已經改選等語。經查，依告訴人甲○○二人於偵查中所提出而為被告庚○○、己○○二人所不
    爭執之94年4月30日會議通知單所載（參偵卷第41頁），該
    通知單上說明欄內記載「本次會議之目的為一成立管理組織
    二向主管機關報備三訂定社區規約」，確實未記載改選管理
    委員，是被告庚○○、己○○二人之上開辯解，尚非全然無
    據。證人劉雪樵、邱秀美二人此部分之證詞，既與告訴人二
    人所提出之開會通知單內容不完全一致，是其二人就此部分
    所為之證詞，不足為被告庚○○、己○○二人不利認定之依
    據。
  (4)此外，復查無其他證據足以證明被告庚○○及鄭雅有有何行
    使業務登載不實之犯行，既無證據證明，揆諸前開規定及說
    明，自亦應為被告庚○○、己○○二人無罪之諭知。
據上論斷，應依刑事訴訟法第301條第1項，判決如主文。
本案經檢察官陳焜昇到庭執行職務
中　　華　　民　　國　　96　　年　　3 　　月　　8 　　日
　　　　　　　　　刑事第四庭    審判長法　官  劉慧芬
                                      法  官  郭惠玲
                                      法  官  李桂英
上正本證明與原本無異。
如不服本判決，應於判決送達後10日內向本院提出上訴狀（應抄
附繕本）。告訴人或被害人如對於本判決不服者，應具備理由請
求檢察官上訴，其上訴期間之計算係以檢察官收受判決正本之日
期為準。
      　　　　　　　　　　　　　　　　書記官　黃鈴容
中　　華　　民　　國　　96　　年　　3 　　月　　8 　　日
